臺灣高等法院臺中分院民事判決　　　　　 96年度上字第153號
上　訴　人　辛○○
上　訴　人　丙○○
上　訴　人　庚○○
上　訴　人　壬○○
上　訴　人　甲○○
上　訴　人　己○○
上　訴　人　丁○○
上　訴　人　戊○○
前列八人共同
訴訟代理人　蔡素惠律師
　　　　　　羅豐胤律師
被上訴人　　行政院農業委員會林務局南投林區管理處
法定代理人　乙○○
訴訟代理人　甘龍強律師
複代理人　　楊盤江律師
上列當事人間請求債務人異議之訴等事件，上訴人對於民國96年
4月9日臺灣南投地方法院95年度訴字第323號第一審判決提起上
訴，經本院於96年11月21日言詞辯論終結，判決如下：
    主  文
上訴人變更之訴駁回。
變更之訴訴訟費用由上訴人負擔。
    事實及理由
一、本件上訴人起訴主張：兩造曾於民國（下同）92年11月12日
    ，在本院87年度上字第713號返還土地事件中成立訴訟上和
    解，依和解筆錄（下稱系爭和解筆錄）內容，就南投縣信義
    鄉丹大事業區第8、9、10、17號林班地，其中部分土地（如
    和解筆錄附圖黃色所示部分）於和解成立後立即返還，其餘
    土地（如和解筆錄附圖紫色範圍內黃色以外所示部分；下稱
    系爭土地）於95年12月31日以前返還，並由上訴人支付相當
    於5年期間租金對價新台幣（下同）2,538,010元，其中l,00
    3,750元係於和解後即予給付，餘款1,534,260元，則約定於
    95年12月31日以前給付，上訴人已依和解筆錄內容，支付1,
    003,750元，並返還該應立即返還之土地，則依和解筆錄之
    約定，上訴人就系爭土地，於返還期限屆至前，被上訴人應
    容許上訴人以維持原來可供通行原有道路使用之狀態，俾能
    續行使用系爭土地。而系爭土地所供通行使用唯一道路，係
    自南投縣信義鄉地利村台16線起至孫海橋路段，及自該孫海
    橋延長至系爭土地上之路段。然93年7月2日發生七二大水災
    ，導致該道路至台16線上之孫海橋橋面，因大水流失，上訴
    人乃雇工搶修。詛料至93年9月13日被上訴人卻突然改變政
    策，指派森林員警逮捕現場施工人員，故意違背和解內容，
    以妨礙上訴人搶救孫海橋、更以公權力阻止公路總局完成公
    開發包之搶救孫海橋措施，另於孫海橋上修築狹窄無法供車
    輛人員通行之吊橋，致上訴人無法使用耕作系爭土地。故自
    被上訴人上開侵權行為時起至和解筆錄約定交還土地之日止
    （自93年9月起至95年12月底），共2年4個月之期間，上訴
    人無法使用系爭土地；故系爭和解筆錄所約定包括交還系爭
    土地及應給付之金額，應回復和解成立時之原狀，即可供上
    訴人車輛通行至聯外道路之情形，自斯時起延長2年4個月時
    間，被上訴人不得請求原告履行，當然更不得就台灣高等法
    院台中分院87年度上字第713號和解筆錄內容，對上訴人聲
    請強制執行。爰依民法第184條侵權行為及強制執行法第14
    條債務人異議之訴等規定，訴請：（一）被上訴人應就兩造
    依系爭和解筆錄第2、3、4、5項內容所載附圖所示之建物、
    工作物及系爭土地交還被上訴人之返還期限，及系爭和解筆
    錄內容第6項後段「其餘新台幣壹佰伍拾參萬肆仟貳佰陸拾
    元」至95年12月31日之給付期限，應自被上訴人回復孫海橋
    兩端原有橋墩，可供上訴人之車輛通行之日起，延長2年4個
    月之期間。（二）被上訴人於前項期間屆至前，不得就系爭
    和解筆錄內容對上訴人請求強制執行。
二、經原審為上訴人敗訴之判決，上訴人提起上訴，聲明：（一
    ）原判決廢棄。（二）台灣南投地方法院96年度執字第4717
    號強制執行事件所為之強制執行程序應予撤銷。併稱：（一
    ）被上訴人業已執系爭筆錄向台灣南投地方法院民事執行處
    聲請強制執行，故變更訴之聲明。（二）上訴人依兩造前於
    鈞院87年度上字第713號事件中所為訴訟上和解，取得於95
    年12月31日前對系爭土地享有使用之利益，該和解筆錄雖未
    明定被上訴人負有保持道路暢通以利上訴人使用土地之義務
    ，但和解成立之前相當時期及和解成立當時，上訴人係於系
    爭土地種植蔬菜，而孫海橋乃使用系爭土地往來通行之唯一
    道路，復為被上訴人所明知，從而，兩造和解之真意乃上訴
    人於95年12月31日返還系爭土地之前，仍通行上開道路於系
    爭土地上種植蔬菜，故保持道路暢通乃上訴人得以遂行和解
    目的之方法，此須藉助被上訴人協力，故基於誠信原則，被
    上訴人得正當期待通行道路使用系爭土地，否則和解契約之
    目的即無由達成，即被上訴人於系爭和解契約之主給付義務
    在容忍上訴人等持續使用系爭土地，而保持道路及孫海橋之
    暢通則在於輔助其主給付義務目的之達成，乃屬系爭和解契
    約之附隨義務。（三）被上訴人阻止上訴人修繕孫海橋，更
    阻止公路總局搶救孫海橋，另於孫海橋上修築狹窄之吊橋，
    阻絕上訴人修繕，已損及上訴人因和解契約所生之利益。退
    步而言，縱認被上訴人不構成侵權行為，然其以悖於誠實信
    用之方法，達反和解契約所生之附隨義務，則被上訴人基於
    系爭和解契約之請求自當限縮或消滅。至被上訴人另於孫海
    橋所設便橋已於96年7、8月間遭沖毀，另吊橋亦早已被沖毀
    。（四）若鈞院認孫海橋被水沖毀且嗣後無法修復，係不可
    歸責於被上訴人，被上訴人之行為不構成侵權行為，亦無違
    反和解契約之附隨義務。然此孫海橋於93年7月2日被水沖毀
    ，且嗣後政府改變政策，不許修復孫海橋，乃非兩造於92年
    11月12日達成訴訟上和解時所得預料，上訴人自斯時起無法
    使用系爭土地，採收農產品，造成無可估計之損害，如仍依
    系爭和解筆錄使上訴人於95年12月21日交還系爭土地並給付
    1, 534,260元，依一般觀念，顯失公平。爰依民法第227 條
    之2第1項規定，請求變更系爭和解筆錄之效果如上訴聲明所
    示。
三、被上訴人除爰引原判決書所載外，則以：（一）本件系爭執
    行名義成立後，並無消滅或妨害債權人（即被上訴人）請求
    之事由發生，上訴人提起債務人異議之訴，請求撤銷執行程
    序，自非有據。（二）次按孫海橋於民國93年七二水災遭沖
    毀，被上訴人依系爭和解筆錄，所得請求（請求上訴人交還
    系爭林地），並不因此一災害之發生，而告消滅或受妨害；
    而被上訴人執行行政院封山之政策，不准修復孫海橋，為公
    權力之正當行使，被上訴人此一公權力之正當行使，亦不可
    能使被上訴人本於系爭和解筆錄所得請求上訴人交還林地之
    權利歸於消滅或受妨害，因此，上訴人不得以此事由提起債
    務人異議之訴，應不待言。（三）上訴人及其選定人之占有
    使用系爭林地，屬無權占有，被上訴人於前案本於所有權之
    物上請求權，請求本件上訴人及其選定人返還林地及不當得
    利，一審獲勝訴判決，嗣於二審法院成立訴訟上和解，該訴
    訟上和解，本件被上訴人只是就返還林地及不當得利之期限
    有所退讓而已，並非承認本件上訴人及其選定人就系爭林地
    之占有有合法正當權源，亦即上訴人及其選定人並不因該訴
    訟上和解，而取得系爭林地之使用收益權，被上訴人亦不因
    系爭和解之成立，而對上訴人及其選定人負有任何義務。（
    四）台十六線道路終點之孫海橋於93年7月2日遭洪水沖毀橋
    面後僅剩橋墩，致橫越濁水溪連接丹大林道之路段交通中斷
    ，惟目前已由相對人林務局搭建吊橋完工，可通行機車及行
    人，鄰近並有台灣電力公司搭建之便橋，專供其人員進出林
    區施工之用，林區○○○○○道則仍供公眾通行等情，為兩
    造所不爭執，且有現場照片可稽，並經台電人員張東淨到庭
    陳明在卷。」，台灣南投地方法院94年度裁全字第1496號裁
    定，載述明確。因此，孫海橋縱未復建，上訴人及其選定人
    仍得進出系爭林地。但無論如何，上訴人及其選定人為無權
    占有系爭林地，倘認被上訴人應將孫海橋復建，以供其通行
    ，於法於理於情，均屬不通。併聲明：（一）上訴人變更之
    訴駁回。（二）變更訴訟費用由上訴人負擔。
四、按訴之變更或追加，非經他造同意，不得為之。但第255條
    第1項第2款至第6款情形，不在此限。又訴狀送達後，原告
    不得將原訴變更或追加，但因情事變更而以他項聲明代最初
    之聲明者，不在此限。民事訴訟法第446條第1項、第255條
    第1項第4款分別定有明文。本件上訴人於本院言詞辯論時變
    更其聲明如前，被上訴人復為駁回變更之訴之答辯聲明，顯
    已同意上訴人為訴之變更。況本件上訴人聲明原係以延長系
    爭和解筆錄所載內容之請求履行期限。惟被上訴人於本院審
    理中，既已依系爭和解筆錄請求執行，有台灣南投地方法院
    96年執字第4717號執行命令附卷足稽（見本院卷第49至54頁
    ），是其訴之原因事實已有部分變更，上訴人之聲明判決請
    求之事項亦已變更，稽諸首開說明，其變更應屬合法，其原
    訴即已合法撤回而終結，自應由本院專就新訴而為裁判，合
    先敘明。
五、本件上訴人起訴主張：兩造於92年11月12日於本院87年度上
    字第713號返還土地案件中達成訴訟上和解，約定就南投縣
    信義鄉丹大事業區第8、9、10、17號林班地，其中部分土地
    （如和解筆錄附圖黃色所示部分）於和解成立後立即返還，
    系爭土地則於95年12月31日以前返還，並由上訴人支付相當
    於5年期間租金對價2,538,010元，其中1,003,750元係於和
    解後即予給付，餘款1,534,260元，則約定於95年12月31日
    以前給付，上訴人已依和解筆錄內容，支付應給付之價金，
    惟93年7月2日因發生七二水災，致系爭土地對外連絡橋樑孫
    海橋沖毀，被上訴人復拒絕上訴人修復孫海橋，並進而依系
    爭和解筆錄向原審法院執行處聲請強制執行等情。固據其提
    出本院87年度上字第713號和解筆錄、台灣南投地方法院96
    年執字第4717號執行命令及調閱之上開96年度執字第4717號
    執行卷等為証，復為被上訴人所不爭執，自堪信屬真正。惟
    上訴人係主張系爭和解筆錄成立後，確有消滅或妨礙債權人
    請求之事由，而依強制執行法第14條提起債務人異議之訴。
    其指為消滅或妨礙債權人請求之事由乃指通往系爭土地之孫
    海橋於93年7月2日七二水災後經沖毀而未能修復，致其無法
    使用系爭土地為由。經被上訴人以前揭情詞置辯。
六、經查，執行名義成立後，如有消滅或妨礙債權人請求之事由
    發生，債務人得於強制執行程序終結前，向執行法院對債權
    人提起異議之訴。固為強制執行法第14條第1項所明定，惟
    所謂消滅債權人請求之事由係指清償、提存、時效、執行名
    義成立後之和解等，妨礙債權人請求之事由，係指使執行名
    義所表彰之請求權一部或全部暫難行使之事由，如同時履行
    抗辯、權利濫用或違反誠信原則等。足見妨礙事由係債權人
    權利暫難行使之事由，而非執行債務人權利未能行使之事由
    ，本件上訴人即強制執行債務人等未能行使系爭土地上之使
    用權，即非妨礙債權行使之事由，非債務人異議之訴之要件
    。況兩造於本院87年度上字第713號返還土地案中成立和解
    ，係因上訴人等無權占用系爭林地，被上訴人於該返還土地
    案件中本於所有權之物上請求權，請求上訴人等返還系爭土
    地及給付損害金，兩造遂約定一部土地及不當得利之金額於
    和解時交付，系爭土地及其餘損害金1,534,260元部分則於
    95年12月31日交還。此係被上訴人就債務人即上訴人交還土
    地、給付不當得利之金額、時期有所讓步而已，並不能直認
    和解之目的在使上訴人負有使被上訴人於95年12月31日前得
    使用系爭土地之義務；蓋和解範圍為當事人相互間約求解決
    之爭點為限，至於其他相關之事項既未明載債務人之權利，
    自難認係和解筆錄之內容。本件系爭和解之爭點乃上訴人無
    權占用系爭土地，與上訴人於交還土地前有無使用系爭土地
    之正當權源無關。另上訴人等於上開返還土地案件中於陳情
    書中自承自67、68年間即使用系爭土地，有陳情狀附調閱之
    台灣南投地方法院85年度訴字第382號卷可稽（見上開卷第
    二宗第110至114頁），迄兩造和解時，上訴人已使用系爭土
    地達二十餘年，上訴人自陳該和解筆錄所載損害賠償金額係
    以相當於5年期間之租金計，亦不能認係上訴人自和解後至
    95年12月31日間使用系爭土地之對價，而得主張同時履行抗
    辯。從而，縱上訴人未能於93年7月2日至95年12月31日前使
    用系爭土地，亦非妨礙被上訴人請求之事由。
七、再者，被上訴人另辯稱：台十六線道路上之孫海橋於93年7
    月2日遭洪水沖毀橋面後，故迄今未修復，惟目前林務局搭
    建吊橋可供通行機車及行人，鄰近並有台灣電力公司搭建之
    便橋，轉供其人員進出林區施工之用，林區○○○○○道仍
    供公眾通行，行政院已指示不再修復孫海橋等情，業據其提
    出台灣南投地方法院94年度裁全字第1496號裁定為証，復為
    上訴人所不爭，自堪信屬真正。上訴人既有其他橋樑（吊橋
    及便橋）足堪通行至系爭土地，亦無礙渠等對系爭土地之使
    用。況台十六線之主管單位為公路總局，縱行政院同意修復
    ，亦應由公路總局會同經濟部水利署第四河川局為之。經上
    開裁定認定明確。足見未修復孫海橋係行政院之行政裁量所
    為之指示，亦非被上訴人之權責範圍，難認上開橋樑未經修
    復，足認被上訴人有違誠信原則可言。雖上訴人另辯稱：吊
    橋已沖毀，便橋亦於96年7、8月間遭沖毀等語。即便屬實，
    便橋沖毀之時間亦在本件上訴人應返還系爭土地之95年12月
    31日之後，上訴人於依和解筆錄應返還系爭土地日期前，並
    無不能通行便橋以至系爭土地之情況。上訴人亦不得持孫海
    橋於95年12月31日應返還系爭土地前遭沖毀為債務人異議之
    訴之理由。
八、綜上，上訴人主張：被上訴人本於本院87年度上字第713號
    返還土地事件中所為之和解筆錄為執行名義，聲請台灣南投
    地方法院以96年度執字第4717號強制執行事件執行返還土地
    案件，因通往系爭土地之孫海橋於93年7月2日七二水災時遭
    沖毀，致其於約定返還土地之95年12月31日前不能通行至系
    爭土地，故提起債務人異議之訴云云。顯非有據，本院自應
    就其變更之訴予以駁回。又本件事証已臻明確，兩造其餘攻
    擊防禦方法與判決之結果不生影響，自無庸一一論究，併此
    敘明。
九、據上結論，本件上訴人變更之訴為無理由，爰依民事訴訟法
    第85條第1項、第78條，判決如主文。
中　　華　　民　　國　　96　　年　　12　　月　　5 　　日
                  民事第六庭    審判長法　官　吳惠郁
                                      法　官  陳賢慧
                                      法　官  盧江陽
以上正本係照原本作成。
如對本判決上訴，須於收受判決送達後二十日內向本院提出上訴
書狀，其未表明上訴理由者，應於提出上訴後二十日內向本院提
出上訴理由書（須按他造人數附具繕本）。
上訴時應提出委任律師為訴訟代理人之委任狀。具有民事訴訟法
第四百六十六條之一第一項但書或第二項之情形為訴訟代理人者
，另應附具律師及格證書及釋明委任人與受任人有該條項所定關
係之釋明文書影本。
                                      書記官　江玉萍
中　　華　　民　　國　　96　　年　　12　　月　　6 　　日
                                                      Ｃ
